【裁判字號】    89,台上,930
【裁判日期】    890224
【裁判案由】    貪污
【裁判全文】
最高法院刑事判決                                八十九年度台上字第九三○號
    上  訴  人  台灣高等法院檢察署檢察官
    被      告  甲○○
    選任辯護人  牛湄湄律師
右上訴人因被告貪污案件，不服台灣高等法院中華民國八十八年十月二十二日第二審
更審判決（八十八年度上更(二)字第三○九號，起訴案號：台灣板橋地方法院檢察署八
十二年度偵字第二○七一六號、八十三年度偵字第七一一五號），提起上訴，本院判
決如左：
    主  文
原判決撤銷，發回台灣高等法院。
    理  由
本件原判決以公訴意旨略以：被告甲○○原係台北縣樹林鎮公所建設課技士，為依據
法令從事公務之人員，明知坐落樹林鎮○○○段溪墘厝小段第八十二地號土地上之房
屋，原門牌號碼為樹林鎮○○街○段一一一號，至民國八十二年五月二十四日始經戶
政機關整編為寶園街二十五號，其臨接之寶園街並不符合已供公眾通行達二十年之既
成巷道要件。竟於八十二年六月十九日，依前揭土地買受人游進益之申請，簽請准予
證明寶園街二十五號前既成道路，已供公眾通行達二十年，並於說明欄填寫該二十五
號房屋，經樹林鎮戶政事務所於八十二年六月三日以北縣樹戶字第四二八一號函示，
其門牌編定日期為六十年九月一日等不實事項，作為認定之依據。嗣鎮公所秘書謝石
定（已判決無罪確定）明知該資料不實，亦於同年月二十二日核稿時，照章通過，而
於同年月二十三日，以鎮長劉寬明名義核發八十二年北縣樹建字第一六○九三號既成
道路證明函予游進益，使游進益之旭航建設有限公司（下稱旭航公司）得以依該證明
書（函）向台北縣政府申請核發八十二樹建字第一六五七號建造執照，而在第八十二
地號土地上興建七層大樓販售牟利，藉此圖利旭航公司，足以生損害於公務機關核發
既成道路證明之正確性及被認定為既成道路之同小段第八十、八一地號土地所有權人
合孚工業股份有限公司（下稱合孚公司），因認被告涉有刑法第二百十六條、第二百
十三條之行使公務員登載不實文書罪嫌及貪污治罪條例第六條第四款之對於主管事務
直接圖利罪嫌云云。但經審理結果，認為不能證明被告犯罪，因而撤銷第一審關於被
告部分科刑之判決，改判諭知被告無罪，固非無見。
惟查：(一)證據雖已調查而其內容尚未明瞭者，即與未經調查無異，如遽行判決，仍屬
應於審判期日調查之證據而未予調查。按開闢僅供特定人出入之私設道路，不同於提
供公眾通行具有公用地役關係之既成道路，不得以私設道路認定係既成巷道予以指定
建築線，業經內政部於六十五年間、台灣省政府建設廳於六十六年間分別釋示有案（
見原審更(一)卷(一)第二十七頁）。又所謂「現有巷道」（即通稱「既成道路」），依台
灣省建築管理規則第四條第一項規定，係指「一供公眾通行，具有公用地役關係之巷
道。二私設通路經土地所有權人出具供公眾通行同意書或捐獻土地為道路使用，經依
法完成土地所有權移轉登記手續者。三（略）」而言（見原審上更(一)卷(二)第一八九頁
）。查前揭第八十、八一地號土地之原所有權人林清福、林美珠、林淑美，於六十二
年八月三十日出具土地使用同意書，供良洲實業股份有限公司（即良寶實業股份有限
公司之前身，以下分別簡稱良洲公司、良寶公司）設廠時，其中道路用地部分，並未
載明是否願供公眾通行之用，且良洲公司申請設廠時所檢附之圖示，亦標明「私有道
路」（見原審更(一)卷(一)第四十五頁、第四十八頁、第四十九頁）。惟證人即介紹出售
土地予良寶公司之陳再興，於偵查中係證稱：「當時是文保、良保（指文寶、良寶）
二家公司向林家買八一、八二等地號的土地，我是當時此買賣的仲介人，……當時靠
近佳園路（田七十二）附近是條三、四台尺寬的田埂路，……買賣過程，地主和良保
（良寶）等公司約定共同獻地，地主獻地至良保（良寶）公司的地界，良保（良寶）
公司則獻出公司前面的地，作為道路，以利通行，當時是先築路才建廠，當時建的道
路是六米寬」（見八十三年度他字第一一七號偵查卷第二○七頁正面、背面）。則第
八十、八一地號土地究係僅供特定人出入之私設道路﹖或已獻地供公眾通行具有公用
地役關係之既成道路﹖尚未明瞭，本院前次發回意旨，已經指摘及此。此關鍵復與告
訴人合孚公司於七十七年九月二日向良寶公司買受上開土地後，能否主張係私設道路
有關，自應訊問林清福、林美珠、林淑美及良寶公司之負責人黃太音（原審上訴卷第
一五九頁有黃太音之口卡片），方能明瞭。乃原判決僅以林清福等人已出具道路使用
同意書，且良洲公司申請設廠時所檢附之圖示亦有道路，逕認林清福等人出具同意書
時，已為既成道路（見原判決第五、第六面，理由四(二)之1.），自嫌率斷，仍屬應於
審判期日調查之證據而未予調查。(二)台北縣樹林鎮公所曾於八十年間發包寶園街之延
長工程，惟因合孚公司三次發函給該公所，對於道路通過其私有土地，表示強烈反對
，嗣經樹林鎮公所函請地方士紳協調無效後，二次函復暫緩（實係停止）施工，待合
孚公司同意後再酌辦，其後即未再施工（見第一審卷第四十四至五十頁）。本院前次
發回意旨亦已指出，樹林鎮○○○○○路段係私有道路，合孚公司不同意供公眾通行
。查被告係樹林鎮公所建設課技士，對於該課辦理寶園街延長工程之經過是否知情﹖
與其在本案有無圖利之犯意有關，樹林鎮公所雖表示該延長工程之卷宗，已經遺失（
見原審更(一)卷(一)第一七九頁），惟合孚公司已請求調查何人承辦，被告有無參與（見
原審更(一)卷(二)第三十四頁背面）﹖乃原審未予徹查明白，即遽行判決，亦有未合。(三)
合孚公司始終指稱，八十年間阻止樹林鎮○○○○○街施工後，已在路底修築鐵門，
並提出照片為證。依照片上日期顯示，八十年一月十日樹林鎮公所施工時尚無鐵門（
見第一審卷第五十五頁右上角照片），八十年二月二十六日已有新築之鐵門（見第一
審卷第五十六頁右側照片），待八十二年七月十四日拍攝時，該鐵門已經老舊（見第
一審卷第五十九頁左側照片），迄八十二年八月二日拍攝時，仍有鐵門（見原審上訴
卷第二六三頁），嗣該鐵門於八十二年八月七日遭建築商拆除，八十二年八月九日拍
攝之照片，有工人在修補磚牆上拆除鐵門後之痕跡（見第一審卷第六十二頁左側二張
照片），現場並遺留有拆下之舊鐵門（見第一審卷第六十三頁照片，本院前次發回意
旨，亦已指明）。乃原判決認定「被告於（八十二年六月間）現場勘查時，已無該鐵
門，而為公眾通行至無疑義」（見原判決第十一面第十行），核與卷內證據資料，不
相適合，亦有違誤。(四)依據檢察官起訴之事實，係指寶園街不符既成巷道之要件，被
告竟出具不實之證明，圖利他人。從而判斷寶園街是否為既成巷道時，自應就整條寶
園街加以觀察，不能僅截取其中一個段落予以認定。依卷附地籍圖顯示，東西向之寶
園街似橫跨七十、七一、七二、七三、七八、七八之一、七八之二、七八之五、八十
、八一、八一之一、八二之一等地號土地（見原審上訴卷第二一八頁、原審上更(一)卷
(一)第一二六頁、原審上更(一)卷(二)第八十二頁、八十三年度他字第一一七號偵查卷第一
九五頁）。合孚公司所指之八十、八一地號土地，及分割後之八一之一地號土地，僅
屬其中一小段而已，其餘之土地是否已供公眾通行之用？自應徹查明白，方足以斷定
整條寶園街是否為既成巷道。原審未予查明，即遽行判決，亦有疏漏。檢察官上訴意
旨，執以指摘原判決不當，尚非全無理由，應認仍有撤銷發回更審之原因。另行使公
務員登載不實文書罪部分，檢察官認與圖利罪部分，有方法結果之牽連關係，依裁判
上一罪起訴，基於審判不可分原則，併予發回。又原判決認定被告於核發證明之前，
曾出差勘查現場，證人即其同事許國榮亦證稱同一天出差，前往現場（見原判決第五
面第四至第六行）。惟被告與許國榮於當日是否確有出差紀錄﹖案經發回，併予查明
。
據上論結，應依刑事訴訟法第三百九十七條、第四百零一條，判決如主文。
中      華      民      國    八十九    年      二      月    二十四    日
                              最高法院刑事第十二庭
                                  審判長法官  陳  炳  煌
                                        法官  陳  正  庸
                                        法官  陳  世  雄
                                        法官  高  金  枝
                                        法官  楊  商  江
      右正本證明與原本無異
                                              書  記  官
中      華      民      國    八十九    年      三      月      一      日


司法院資訊處製作；財團法人民間司法改革基金會備份。
